臺北高等行政法院判決
　　　　　　　　　　　　　　　　　　 93年度訴字第02702號
　　　　　　　　　　　　　　　.
原　　　告　甲○○
訴訟代理人　丁○○
被　　　告　勞工保險局
代　表　人　乙○（總經理）
訴訟代理人　丙○○
　　　　　　戊○○
上列當事人間因勞保事件，原告不服行政院勞工委員會中華民國
93年6月25日勞訴字第0930016518號訴願決定，提起行政訴訟。
本院判決如下：
    主  文
原告之訴駁回。
訴訟費用由原告負擔。
　　事  實
緣原告係由和信徵信社申報參加勞工保險之被保險人，以其於民
國（下同）91年11月27日摔傷致顏面遺存疤痕7公分，於92年12
月12日檢附財團法人長庚紀念醫院（下稱長庚醫院）高雄分院同
年月10日出具之勞工保險殘廢診斷書，向被告申請普通傷害殘廢
給付。案經被告審查，以原告前曾因情感性精神病（重度憂鬱症
），經被告依勞工保險殘廢給付標準表第3項第3等級發給840日
普通疾病殘廢給付在案，又因審定殘廢後無實際從事工作，業自
92年4月7日逕予退保，本次因顏面遺存疤痕於92年12月10日審定
成殘，係保險效力終止後發生之事故，乃以93年1月5日保給殘字
第09260848380號函否准所請。原告不服，向勞工保險監理委員
會（下稱監理會）申請審議，經該會以93年3月26日（93）保監
審字第0418號審議駁回。原告猶未甘服，提起訴願，亦遭決定駁
回，遂向本院提起行政訴訟。茲摘敘兩造訴辯意旨如次：
甲、原告方面：
    原告未於言詞辯論期日到場，據其提出書狀及準備程序所陳
    ，聲明、陳述如下：
一、聲明：求為判決
１、訴願決定、審議審定及原處分均撤銷。
２、命被告作成核付原告勞工保險殘廢給付標準表第57障害項目
    第10等級殘廢給付之處分，並按第8殘廢等級給付。
３、命被告給付原告新台幣504,000元。
４、訴訟費用由被告負擔。
二、陳述：
１、原告於91年11月27日摔傷致顏面遺存疤痕7公分，檢附長庚
    醫院高雄分院整形外科專業醫師92年12月10日開具同日審定
    成殘之勞工保險殘廢診斷書，向被告申請殘廢給付，參照該
    診斷書所載，初診日期：91年11月27日，治療經過：經手術
    縫合裂傷並門診治療，殘廢情況為7公分之不規則線狀疤痕
    ，與人相遇時可引起他人注意之程度，惟經被告否准所請。
    嗣原告向長庚醫院高雄分院申請複驗，請整形外科審慎研究
    病況，經專科醫師慎重評議並進一步了解勞保殘廢治療終止
    之定義為症狀固定、再行治療仍不能期待其治療效果之狀態
    ，爾後評估原告皮膚復原狀況後，補正其症狀固定之日期為
    92年3月12日，詎監理會及訴願決定機關均依被告特約醫師
    之意見，依外科醫理，手術1年後疤痕方可達症狀固定狀態
    ，92年4月7日無法審定成殘為由，作成駁回原告審議申請及
    訴願之決定。
２、查治療終止係指症狀固定，再行治療仍不能期待其治療效果
    之狀態，而所謂治療，係指病情有痊癒或好轉之醫療行為，
    所謂終止，包括再行治療仍不能期待其治療效果之狀態，但
    不具備有療效之維持性治療。行政程序法第7條、第8條及第
    9條皆明定行政行為應以誠實、信賴、保護為原則，應選擇
    有利於人民並對人民利益損害最少之方法。有關治療終止之
    定義，長庚醫院高雄分院醫師與被告特約醫師意見相左時，
    單方採信有利於被告之論述。原告雖以專門醫師診斷證明為
    依據，惟審查核定權仍在被告，顯係球員兼裁判之作法，有
    失公允。再者，醫院素有層級之分，在公法執行上若有疑慮
    ，方可指定教學中心或公、市立教學醫院複驗，而長庚醫院
    乃一級教學中心，公信力居醫界之冠，當被告特約醫師與教
    學中心醫師意見相左時，豈有捨教學中心而就被告特約醫師
    之理。況外科醫理千變萬化，每人體質各有不同，醫術日新
    月異，所謂奇蹟不時上演，手術疤痕需1年方可固定之理論
    是否不變，在醫學界未有任何醫師敢予肯定答案，故被告所
    為處分顯違上開行政程序法及勞工保險條例第1條規定保障
    勞工生活促進社會安定之宗旨。
３、原告於91年11月27日摔傷致顏面遺存顯著醜形，經長庚醫院
    高雄分院鑑定其治療終止日為92年3月12日，原告於92年4月
    7日因情感性精神病審定殘廢後不能繼續從事工作退保，其
    顏面傷殘符合勞工保險條例第19條規定，係屬保險效力中之
    事故，是原告於92年12月10日提出殘廢給付申請，符合同條
    例第20條第1項、第53條及第54條規定。況原告雖於92年4月
    7日退保，惟原告係經過1年治療後，於92年12月10日審定成
    殘，係在保險有效期間所發生之傷病事故，於保險效力停止
    後1年內應仍可享有該項保險給付之權利，被告應准予所請
    殘廢給付。又原告宿有重鬱之疾，情緒原已不穩，復遭被告
    不公平之對待，病情因而更加嚴重，請鈞院體恤原告苦楚，
    依憲法第153條及勞工保險條例第1條規定處理。
乙、被告方面：
一、聲明：求為判決駁回原告之訴，訴訟費用由原告負擔。
二、陳述：
１、按「被保險人或其受益人，於保險效力開始後，停止前發生
    保險事故者，得依本條例規定，請領保險給付。」、「被保
    險人在保險有效期間所發生之傷病事故，於保險效力停止後
    ，必須連續請領傷病給付或住院診療給付者，1年內仍可享
    有該項保險給付之權利；傷病給付期限依第35條及第36條規
    定；．．」、「被保險人依前項規定連續請領保險給付期間
    內，因同一傷病及其引起之疾病致殘廢或死亡者，仍得請領
    殘廢給付或死亡給付。其非因病癒而經保險人自設或特約醫
    院同意出院後，在保險效力停止之日起1年內，因同一傷病
    及其引起之疾病致殘廢或死亡者亦同。」、「被保險人因普
    通傷害或罹患普通疾病，經治療終止後，如身體遺存障害，
    適合殘廢給付標準表規定之項目，並經保險人自設或特約醫
    院診斷為永久殘廢者，得按其平均月投保薪資，依同表規定
    之殘廢等級及給付標準，1次請領殘廢補助費．．。被保險
    人領取普通傷病給付期滿，或其所患普通傷病經治療1年以
    上尚未痊癒，如身體遺存障害，適合殘廢給付標準表規定之
    項目，並經保險人自設或特約醫院診斷為永不能復原者，得
    比照前項規定辦理。」、「被保險人領取殘廢給付，不能繼
    續從事工作者，其保險效力即行終止。」勞工保險條例第19
    條第1項、第20條第1項、第2項、第53條及第57條分別定有
    明文。次按「本條例第53條第1項及第54條第1項所稱治療終
    止，指被保險人罹患之傷病，經治療後症狀固定，再行治療
    仍不能期待其治療效果之狀態。」、「依本條例第53條及第
    54條規定，請領殘廢給付者，以全民健康保險特約醫院或診
    所診斷為永久殘廢或永不能復原之當日為本條例第30條所定
    得請領之日。」勞工保險條例施行細則第77條及第78條亦分
    別定有明文。
２、原告以顏面遺存醜形，於92年12月12日檢附長庚醫院高雄分
    院同年月10日出具之勞工保險殘廢診斷書，向被告申請普通
    傷害殘廢給付，而其平均日投保薪資為新台幣（下同）1,40
    0元，所請第57障害項目第10等級殘廢給付，按第8殘廢等級
    給付之給付標準為360日，故本件原告所請訴訟標的金額為
    504,000元。依上開診斷書所載，初診日期：91年11月27日
    ；門診期間自91年11月29日至91年12月10日共門診8次。治
    療經過：經手術縫合裂傷並門診；殘廢詳況：顏面疤痕7公
    分不規則線狀痕。案經被告審查，以原告前因情感性精神病
    向被告申請殘廢給付，經被告按勞工保險殘廢給付標準表第
    3項第3等級發給840日普通疾病殘廢給付在案，又其審定殘
    廢後不能繼續從事工作，並自92年4月7日逕予退保，是其保
    險效力自當日24時終止，則本案原告因顏面遺存醜形於92年
    12月10日審定成殘，係屬保險效力終止後發生之事故，乃以
    93年1月5日保給殘字第09260848380號函否准所請，揆諸上
    開規定，並無不合。原告不服，補具長庚醫院高雄分院93年
    1月16日另行開具診斷殘廢日期為92年3月12日之殘廢診斷書
    ，主張於92年4月7日退保前已確定殘廢而申請審議。被告為
    求慎重，復將全案資料送請專科醫師審查，其意見略以：「
    病患受傷日期為91年11月27日，依外科醫理，手術1年後疤
    痕症狀方可達症狀固定狀態，因此92年4月7日無法審定成殘
    。」，嗣經監理會審議駁回，並經訴願決定維持在案。
３、按「．．惟診斷書之內容，係由醫師依病人病情或依該病人
    之病歷據實填載．．至於該診斷書所載之病情，是否符合殘
    廢給付標準，係由該殘障給付主管機關逕依權責認定。」行
    政院衛生署89年3月17日衛署醫字第89013119號函釋在案。
    另就勞工保險被保險人之申請案件之審查，常涉醫學專業判
    斷，非被告之一般行政人員所能逕行認定，故被告於審核保
    險給付案件時，除以被保險人或受益人檢附之資料、診斷書
    等書面資料予以審核外，如有必要，亦須另外徵詢專科醫師
    意見或實地派員訪查瞭解實情等，此觀勞工保險局組織條例
    第11條第2項規定，勞工保險局得視業務需要聘用兼任醫師
    12人至20人，及勞工保險條例第28條、第56條及其施行細則
    第76條規定保險人為審核保險給付，得調查有關之文件、得
    另行指定醫院或醫師複檢等規定自明。本案原告因顏面遺存
    醜形申請殘廢給付，嗣雖請長庚醫院高雄分院開具審定成殘
    日改為92年3月12日之殘廢診斷書提出審議，惟本案經被告
    將全案資料送請專科醫師審查，其醫理見解已見前述，故被
    告所為處分於法並無不合。
    理  由
一、本件原告經合法通知，未於言詞辯論期日到場，核無行政訴
    訟法第218條準用民事訴訟法第386條各款所列情形，因依被
    告之聲請，由其一造辯論而為判決。
二、按「被保險人或其受益人，於保險效力開始後，停止前發生
    保險事故者，得依本條例規定，請領保險給付。」、「被保
    險人在保險有效期間所發生之傷病事故，於保險效力停止後
    ，必須連續請領傷病給付或住院診療給付者，1年內仍可享
    有該項保險給付之權利；傷病給付期限依第35條及第36條規
    定；住院診療之被保險人經保險人自設或特約醫院認為可出
    院療養時應即出院。被保險人依前項規定連續請領保險給付
    期間內，因同一傷病及其引起之疾病致殘廢或死亡者，仍得
    請領殘廢給付或死亡給付。其非因病癒而經保險人自設或特
    約醫院同意出院後，在保險效力停止之日起1年內，因同一
    傷病及其引起之疾病致殘廢或死亡者亦同。」、「被保險人
    因普通傷害或罹患普通疾病，經治療終止後，如身體遺存障
    害，適合殘廢給付標準表規定之項目，並經保險人自設或特
    約醫院診斷為永久殘廢者，得按其平均月投保薪資，依同表
    規定之殘廢等級及給付標準，1次請領殘廢補助費，殘廢給
    付標準表如附表2。被保險人領取普通傷病給付期滿，或其
    所患普通傷病經治療1年以上尚未痊癒，如身體遺存障害，
    適合殘廢給付標準表規定之項目，並經保險人自設或特約醫
    院診斷為永不能復原者，得比照前項規定辦理。」、「被保
    險人領取殘廢給付，不能繼續從事工作者，其保險效力即行
    終止。」勞工保險條例第19條第1項、第20條、第53條及第
    57條分別定有明文。次按「本條例第53條第1項及第54條第1
    項所稱治療終止，指被保險人罹患之傷病，經治療後，症狀
    固定，再行治療仍不能期待其治療效果之狀態。」、「依本
    條例第53條及第54條規定，請領殘廢給付者，以全民健康保
    險特約醫院或診所診斷為永久殘廢或永不能復原之當日為本
    條例第30條所定得請領之日。」同條例施行細則第77條及第
    78條第1項復有明文。
三、本件原告係由和信徵信社申報參加勞工保險之被保險人，以
    其於91年11月27日摔傷致顏面遺存疤痕7公分，於92年12月
    12日檢附長庚醫院高雄分院同年月10日出具之勞工保險殘廢
    診斷書，向被告申請普通傷害殘廢給付。案經被告審查，以
    原告前曾因情感性精神病（重度憂鬱症），經被告依勞工保
    險殘廢給付標準表第3項第3等級發給840日普通疾病殘廢給
    付在案，又因審定殘廢後無實際從事工作，業自92年4月7日
    逕予退保，本次因顏面遺存疤痕於92年12月10日審定成殘，
    係保險效力終止後發生之事故，乃以93年1月5日保給殘字第
    09260848380號函否准所請。原告不服，申請審議及提起訴
    願均遭駁回之事實，有勞工保險給付申請書、勞工保險殘廢
    診斷書、被告就原告先前所請情感性精神病（重度憂鬱症）
    普通疾病殘廢給付之核定通知書、系爭被告93年1月5日保給
    殘字第09260848380號函之行政處分、審定書及訴願決定書
    等附卷可稽，自堪信為真實。
四、原告主張其雖檢附長庚醫院高雄分院92年12月10日開具同日
    審定成殘之勞工保險殘廢診斷書向被告申請殘廢給付遭否准
    ，惟嗣由醫院審慎評估後，補正其症狀固定之日期為92年3
    月12日，係屬保險效力中之事故，符合勞工保險條例第19條
    及第20條第1項規定，監理會及訴願決定機關率依被告特約
    醫師意見，駁回其審議及訴願，惟長庚醫院乃一級教學中心
    ，公信力居醫界之冠，當被告特約醫師與教學中心醫師意見
    相左時，豈有捨教學中心而就被告特約醫師之理，原處分有
    違行政程序法第7條、第8條、第9條、憲法第153條及勞工保
    險條例第1條規定（詳如事實欄所載）云云。惟查：
１、勞工保險條例第53條第1項及第54條第1項所稱治療終止，係
    指被保險人罹患之傷病，經治療後，症狀固定，再行治療仍
    不能期待其治療效果之狀態而言（勞工保險條例施行細則第
    77條規定參照），此項對於法律要件之定義，係主管機關基
    於職權對於殘廢給付之精神所為之解釋性規定，蓋基於殘廢
    給付之立法意旨，在於為維護殘廢勞工之福利所由設，必也
    經治療終止後，其症狀已固定，再行治療亦無法期待其治療
    效果不致成殘之狀態，始符合殘廢給付之要件，否則罹患有
    任何傷病，即認定殘廢，殊有混淆殘廢與傷病之分際，且殘
    廢給付之立法意旨將形同虛設。再由勞工保險條例第53條第
    1項：「．．經治療終止後，如身體遺存障害．．並經．．
    診斷為永久殘廢者」之規定，對照同條第2項：「．．經治
    療一年以上尚未痊癒，如身體遺存障害．．並經．．診斷為
    永不能復原者，得比照前項規定辦理。」之規定，更可見如
    於持續之治療中，尚未痊癒者，立法者不認為此際有即須為
    殘廢給付之必要，僅於被保險人經治療1年以上仍未痊癒之
    情形，且經診斷為永不能復原者，始例外承認比照辦理給予
    1次殘廢補助費。
２、本件原告前因情感性精神病向被告申請殘廢給付，經被告按
    勞工保險殘廢給付標準表第3項第3等級發給840日普通疾病
    殘廢給付在案，又其審定殘廢並領取殘廢給付後，不能繼續
    從事工作，被告乃依勞工保險條例第57條規定，自92年4月7
    日逕予退保，是其保險效力自當日24時即行終止之事實，有
    原告91年10月16日向被告提出之勞工保險給付申請書（兼給
    付收據）、勞工保險殘廢診斷書、被告核定通知書等附於原
    處分卷可稽。則本案爭點厥為原告顏面遺存疤痕之審定成殘
    日，究係92年4月7日保險效力終止前或保險效力終止後？
３、原告92年12月12日申請普通傷害殘廢給付時所檢附長庚醫院
    高雄分院同年月10日出具之勞工保險殘廢診斷書，略載：「
    傷病名稱：顏面疤痕7公分不規則線狀」「治療經過：經手
    術縫合裂傷並門診」「初診日期：91年11月27日」「門診診
    療期間：自91年11月29日至92年12月10日共門診8次」「殘
    廢部位：顏面」「治療終止診斷殘廢日期（症狀固定）：92
    年12月10日」等語，並附有繪圖及彩色近距離照片2張。由
    上開殘廢診斷書可知，原告顏面遺存疤痕係於92年12月10日
    審定成殘，乃保險效力終止後發生之事故，不符勞工保險條
    例第19條第1項規定，被告據此核定原告所請殘廢給付不予
    給付，於法自屬無違。原告於申請審議時，雖另提長庚醫院
    高雄分院93年1月16日出具「治療終止診斷殘廢日期（症狀
    固定）：92年3月12日」之勞工保險殘廢診斷書，主張其顏
    面遺存疤痕係於92年3月12日審定成殘云云。然經被告送請
    專業醫師審查，審查意見明載：「病患受傷日期為91-11-27
    ，依外科醫理，手術1年後疤痕症狀方可達症狀固定狀態，
    因此92-4-7無法審定成殘。」等語，有該審查意見表影本附
    原處分卷可憑。按受有顏面傷害之病人，依一般社會通念，
    透過醫學治療之手段，對其顏面之破壞程度，仍有加以改善
    之可能性，因此其仍有繼續治療之可能及必要，並非顏面一
    旦發生傷害，症狀即自始固定，而不能期待繼續治療之效果
    ，對照勞工保險條例第53條第1項及第2項規定，如於持續之
    治療中，僅於被保險人經治療1年以上仍未痊癒之情形，且
    經診斷為永不能復原者，始例外承認比照辦理給予1次殘廢
    補助費。本件原告係於91年11月27日摔傷致顏面遺存疤痕，
    依一般社會通念及相關醫理，並參照勞工保險條例第53條第
    1項及第2項規定，應以原告經治療1年以上仍未痊癒之情形
    ，且經診斷為永不能復原者，始能審定成殘並發給1次殘廢
    補助費，因此長庚醫院高雄分院93年1月16日出具治療未達
    1年以上即於92年3月12日審定成殘之勞工保險殘廢診斷書，
    應無足採。
４、再者，有關勞工保險條例第20條規定之適用，僅限被保險人
    之保險效力處於「停止」狀態，始得於其退保後1年內，因
    其在保險期間之同一傷病致殘廢或死亡時，請領殘廢給付或
    死亡給付，如係保險效力已為「終止」時，即無該條之適用
    。如前所述，本件原告患有情感性精神病，其殘廢程度符合
    殘廢給付標準表第3項第3等殘廢等級，屬終身不能繼續從事
    工作，既經被告按該等級核給殘廢給付，並依同條例第57條
    規定，核定自92年4月7日起逕予退保在案，則其保險效力自
    92年4月7日24時業已終止，而原告於92年4月7日保險效力終
    止之前，其殘廢給付保險事故（即原告顏面遺存疤痕於92年
    12月10日審定成殘）既尚未發生，自不符合勞工保險條例第
    19條第1項請領規定，亦與同條例第20條第2項後段所定「其
    非因病癒而經保險人自設或特約醫院同意出院後，在保險效
    力停止之日起1年內。因同一傷病及其引起之疾病致殘廢或
    死亡者亦同」之情形有別，核亦無該條文之適用，原告主張
    被告應依前開規定核給其殘廢給付，洵無足取。
５、按「本局得視業務需要聘用兼任醫師12人至20人」勞工保險
    局組織條例第11條第2項前段定有明文；另「保險人為審核
    保險給付或勞工保險監理委員會為審議爭議案件認有必要者
    ，得向被保險人、受益人、投保單位、各該醫院、診所或領
    有執業執照之醫師、助產士等要求提出報告，或調閱各該醫
    院、診所及投保單位之病歷、薪資帳冊、檢查化驗紀錄或放
    射線診斷攝影片（Ｘ光照片）及其他有關文件，被保險人、
    受益人、投保單位、各該醫院、診所及領有執業執照之醫師
    或助產士等均不得拒絕。」、「保險人於審核殘廢給付認為
    有複檢必要時，得另行指定醫院或醫師複檢。」為勞工保險
    條例第28條及第56條所規定。可知法令明文規定保險人（即
    被告）為審核保險給付，得調查有關之文件，得另行指定醫
    院或醫師複檢，並得通知出具診斷書之醫院診所檢送必要之
    有關診療病歷或Ｘ光片等，而被告為審核被保險人是否符合
    核給保險給付之要件，自得依職權送請其聘用之專業醫師表
    示審查意見，以為其審核之參據，此項專業醫師審查意見之
    審核，要屬被告之法定職權。易言之，被保險人申請保險給
    付時，所檢據特約醫院出具之診斷書，僅係申領保險給付之
    必備要件；惟被告審核是否符合給付標準時，要非僅以該診
    斷書為唯一參據，此觀上開法條規定自明。再者，行政程序
    法第36條及第41條第1項分別規定：「行政機關應依職權調
    查證據，不受當事人主張之拘束，對當事人有利及不利事項
    一律注意。」「行政機關得選定適當之人為鑑定。」。查被
    告係勞工保險之保險人，於當事人向其提出勞工保險各項給
    付申請時，被告須開始行政程序，並有上揭依職權調查證據
    之義務，且於遇有醫理上之諸疑義時，得以具有專業知識之
    第三人即專科醫師，於行政程序中陳述關於特別法規或經驗
    定則之意見，而以其陳述，為證據之用。是被告於行政程序
    中將有待進一步調查之案件，請其特約專科醫師陳述醫學上
    之意見，以為證據，於法尚無不合。況被告係依原告所提勞
    工保險殘廢診斷書，且參酌特約專科醫師之專業意見，經綜
    合審查後而為終局之核定，其所為處分洵屬有據，並無不洽
    ，核亦無原告所指原處分有何違反行政程序法第7條、第8條
    、第9條、憲法第153條及勞工保險條例第1條規定之可言。
五、綜上所述，原告起訴論旨，均無可採。被告否准原告所請普
    通傷害殘廢給付，徵諸前揭規定，並無違誤。審議審定及訴
    願決定遞予維持，俱無不合。原告徒執前詞聲明撤銷，及訴
    請被告作成核付原告勞工保險殘廢給付標準表第57障害項目
    第10等級殘廢給付之處分，並按第8殘廢等級給付，暨給付
    原告新台幣504,000元，均為無理由，應予駁回。
據上論結，本件原告之訴為無理由，爰依行政訴訟法第98條第3
項前段、第218條、民事訴訟法第385條第1項前段，判決如主文
。
中    華    民    國    94    年     7    月     7    日
                        第六庭審判長法  官  林樹埔
                                    法  官  陳鴻斌
                                    法  官  曹瑞卿
上為正本係照原本作成。
如不服本判決，應於送達後20日內，向本院提出上訴狀並表明上
訴理由，如於本判決宣示後送達前提起上訴者，應於判決送達後
20日內補提上訴理由書（須按他造人數附繕本）。
中    華    民    國    94    年     7    月     7    日
            　　　　　　　　　 　 　書記官  方偉皓
